---
title: "Crown"
author: "Valèria Caro"
date: "3/12/2021"
output: html_document
---

## INTRODUCCIÓ

Carreguem les llibreries i les dades:

```{r}
setwd("~/Dades/Segon/PiE2/Estadistica")
library(survival)
library(Formula)
library(colorspace)
library(ggplot2)
library(carData)
library(Hmisc)
library(car)
library(tables)
library(lattice)
library(grid)
library(gridExtra)
library(MASS)
library(latticeExtra)
library(RColorBrewer)
library(multcompView)
library(mvtnorm)
library(emmeans)
library(RcmdrMisc)
library(multcomp)
crown <-read.csv2("dcap.csv")
```
```{r}
dim(crown)
```
Veiem que, en total, hem considerat 311 arbres. A més, veiem que, per a cada arbre, s'han pres 5 mesures diferents en metres.

Per a evitar problemes de multicolinearitat, tal com es suggereix en l'enunciat de l'exercici, en comptes de les variables PB (perímetre de la base) i PT (perímetre del tronc), considerarem el radi entre ells. Definirem la variable i l'inclourem dins el conjunt de dades:

```{r}
attach(crown)
RP <- PB/PT
crown$RP <- crown$PB/crown$PT
```
Fem un gràfic per veure què està passant:
```{r}
scatterplotMatrix(crown, smooth=F,diagonal=F)
```

Clarament observem que les variables PB i PT estan linealment relacionades. Per evitar el problema de multicolinearitat que això pot suposar, podríem decidir treure'n una, o considerar només el radi entre elles RT. Aquesta segona opció dóna millors resultats que els que es donen quan en treiem una; per això utilitzarem la variable RT.

## MODELS A CONSIDERAR

### MODEL A

$$
D_{crown} = \beta_0 + \beta_1PT + \beta_2RP + \beta_3HT + \beta_4A + e
$$
### MODEL B

$$
D_{crown} = \beta_0 + \beta_1LPT + \beta_2LRP + \beta_3LHT + \beta_4LA + e
$$
Observació: tenir en compte els logaritmes a ambdós costats del model és convenient quan els efectes de les variables explicatives a la variable resposta en lloc de ser additius són multiplicatius. 

Definim els logarítmes de les variables:
```{r}
crown$LDCap <- log(crown$DCap)
crown$LRP <- log(crown$RP)
crown$LPT <- log(crown$PT)
crown$LHT <- log(crown$HT)
crown$LE <- log(crown$E)
head(crown)
```

## APLICACIÓ MODEL A

```{r}
modA <- lm(crown$DCap~crown$PT+crown$RP+crown$HT+crown$E, crown)
summary(modA)
```
Veiem que les variables RP i HT no són estadísticament significatives.

## ANÀLISI DE RESIDUS DEL MODEL A

```{r}
plot(predict(modA),resid(modA),pch=3)
abline(h=0,lty=2)
```
```{r}
plot(modA,ask=F)
```
```{r}
plot(rstudent(modA),pch=3)
abline(h=c(-3,-2,0,2,3),lty=2)
```

Les principals conclusions del model A són:

1. El mínim residu és -2.48 i el màxim 3.47.

2. Dues variables explicatives no són estadísticament significatives: RP i HT.

3. L'estimació de la desviació estàndard és 0.7213 i R² = 0.81. El model explica un 81% de la variabilitat de la variable Dcap. El test omnibus diu que el model és significativament diferent de zero.

4. Mirant als residus deduïm:

- L'hipòtesi d'homocedasticitat no es verifica, ja que en la gràfica de residus vs fitted veiem que quan el valor estimat és gran, la variància del residu és major que per a valors estimats petits. (No és constant)

- La Normalitat no és molt clara perquè els punts es corben molt en els extrems.

- La gràfica scale-location ensenya una tendència a créixer que no hauria d'aparèixer.

- Respecte a la distància de Cook, tots els valors són molt petits. No sembla que hi hagi valors influents.

- Els valors laverage també són baixos.

- Hi ha 16 residus studientized que no pertanyen a (-1.96, 1.96). Això és un 5% de les dades, com hauria de ser.

## MODEL A SENSE LA VARIABLE HT

```{r}
modAbis<-lm(crown$DCap~crown$PT+crown$RP+crown$E, crown)
summary(modAbis)
```
A partir del resum i comparant amb el model A, veiem que els residus oscil·len de manera semblant, i que l'estimació de la desviació estàndard i els valors per R² són molt semblants. Ara, la variable RP està en el límit de ser significativa o no, perquè el seu valor p és igual a 0,05. Si els residus es veuen bé en el sentit que verifiquen la hipòtesi del model lineal, aquest model serà millor que el model A perquè és més senzill. Amb menys paràmetres tenim un ajust similar. 

## ANÀLISI DE RESIDUS DEL MODEL A BIS

```{r}
plot(predict(modAbis),resid(modAbis),pch=3)
abline(h=0,lty=2)
```

```{r}
plot(modAbis,ask=F)
```
```{r}
plot(rstudent(modAbis),pch=3)
abline(h=c(-3,-2,0,2,3),lty=2)
```

Veiem que les hipòtesis del model lineal segueixen sense complir-se; veiem els mateixos comportaments que abans. Caldrà fer un altre model.

## APLICACIÓ MODEL B

```{r}
modB<-lm(crown$LDCap~crown$LPT+crown$LRP+crown$LHT+crown$LE, crown)
modB<-lm(LDCap~LPT+LRP+LHT+LE, crown)
summary(modB)
```
D'aquest model treiem les següents conclusions:

1. Totes les variables explicatives són estadísticament significatives.

2. Els residus mínim i màxim són més pròxims a zero que en el cas del model A.

3. L'estimació de la desviació estàndard és més baixa i els valors de R² són superiors que abans.

4. El test omnibus diu que aquest model, en general, explica una gran part de la variabilitat de la variable Dcap.

Fem l'anàlisi de residus.

## ANÀLISI DE RESIDUS DEL MODEL B

```{r}
plot(predict(modB),resid(modB),pch=3)
abline(h=0,lty=2)
```

```{r}
plot(modB,ask=F)
```

```{r}
plot(rstudent(modB),pch=3)
abline(h=c(-3,-2,0,2,3),lty=2)
```

Veiem que podem acceptar l'hipòtesi d'homocedasticitat, la de Normalitat (el qq-plot és prou lineal) i no observem patrons. Menys del 5% dels valors es troben fora l'interval (-1.96, 1.96). Concluïm que el model B és apropiat.

## NOVES PREDICCIONS A PARTIR DEL MODEL B

Primer obtindrem prediccions pel logarítme i, després, per la variable:
```{r}
newdata<-data.frame(LPT=log(c(0.4,0.64)),LRP=log(c(0.6,0.9)/c(0.4,0.64)),LHT=log(c(2.3,2.8)),LE=log(10))
predict(modB, newdata, interval="prediction",level=0.95)
```
```{r}
exp( predict(modB, newdata, interval="prediction",level=0.95) )
```
La predicció és que, per un arbre de 10 anys, amb PT igual a 0.4, PB de 0.6 i HT de 2.3, el diàmetre del seu cap serà de 3.7648 metres. Podem dir que el 95% dels arbres amb aquestes característiques tindran un cap que pertanyi a l'interval (2.84, 4.98).
