---
title: "Cheese"
author: "Valèria Caro"
date: "13/12/2021"
output: html_document
---
## INTRODUCCIÓ

Carreguem llibreries i el directori:
```{r}
setwd("~/Dades/Segon/PiE2/Estadistica")
library(survival)
library(Formula)
library(colorspace)
library(ggplot2)
library(carData)
library(Hmisc)
library(car)
library(tables)
library(lattice)
library(grid)
library(gridExtra)
library(MASS)
library(latticeExtra)
library(RColorBrewer)
library(multcompView)
library(mvtnorm)
library(emmeans)
library(RcmdrMisc)
library(multcomp)
cheese<-read.csv2("formatges.csv")
```
Per a un determinat tipus de llet, tindrem una matriu de 2x2 (cada casella amb diferents mostres). Cada combinació de caselles dóna lloc a una forma de produir formatges que anomenarem "tractament". Definim les següents variables:

1. Variable resposta: rendiment.

2. Variable Explicativa 1: Tipus de llet (crua o pasteuritzada)

3. Variable Explicativa 2: Si afegim o no additiu (CaCl2 o no).

Per aquest motiu, farem un TWO-WAY ANOVA.

En un two-way anova podem ajustar:

1. MODEL ADITIU
$$
y_{ijk} = \mu + \alpha_i + \beta_j + e_{ijk} 
$$
On:

$$
i, j \epsilon \{1,2\}
$$

$$
k \epsilon \{1, ... , n_{ij}\}
$$

És a dir, $k$ = nombre d'observacions de la casella (i, j).

A més, $\alpha$ explica l'efecte de pertànyer a la fila i (llet crua o pasteuritzada) i $\beta$ explica l'efecte de ser en la columna j (portar additiu o no). Per tant,

$$
\mu_{ij} = \mu + \alpha_i + \beta_j
$$

és el rendiment dels formatges fets amb el tractament (i, j).

A aquest model se li poden assignar alguna de les següents restriccions:

- Corner point restrictions:
$$
\alpha_1 = 0
$$
$$
\beta_1 = 0
$$
- Add to zero restricitions:
$$
\sum_{i = 1}^{i = 2}{\alpha_i} = 0
$$
$$
\sum_{i = 1}^{i = 2}{\beta_i} = 0
$$
2. MODEL FACTORIAL O MODEL AMB INTERACCIÓ
$$
y_{ijk} = \mu + \alpha_i + \beta_j + \gamma_{ij} + e_{ijk} 
$$
On $\gamma$ és l'efecte casella, és a dir, l'efecte que produeix aplicar l'additiu o no (j) a la llet de tipus i; és la interacció de la fila amb la columna.

A aquest model li podem aplicar una de les següents restriccions:

- Corner point restrictions:
$$
\alpha_1 = 0
$$

$$
\beta_1 = 0
$$

$$
\gamma_{1j} = 0
$$
per tot i.

$$
\gamma_{i1} = 0
$$
per tot j.

- Add to zero restrictions:

$$
\sum_{i = 1}^{i = 2}{\alpha_i} = 0
$$
$$
\sum_{i = 1}^{i = 2}{\beta_i} = 0
$$
$$
\sum_{j = 1}^{j = 2}{\gamma_{ij}} = 0
$$
per tot i (per cada i la suma és 0).

Carreguem les dades i mirem què tenim:

```{r}
head(cheese)
```
```{r}
dim(cheese)
```
Com podem veure, tenim en total 16 observacions de llet. 4 d'elles són de llet crua amb additiu, 4 de llet crua sense additiu, 4 de llet pasteuritzada i amb additiu i 4 de pasteuritzada sense assitiu. Per confirmar-ho podem fer la següent taula:
```{r}
tabular((VACA+CABRA+OVELLA)*(TERMIC+1)~(CaCl2+1)*(n=1),cheese)
```
Només treballarem amb la llet de vaca.

## ESTADÍSTICA DESCRIPTIVA

Comencem fent la següent taula:
```{r}
tabular((VACA+CABRA+OVELLA)*(TERMIC+1)~(CaCl2+1)*mean,cheese)
```
Mirant la taula veiem:

1. Per cadascuna de les llets, si conté CaCl2 el rendiment és més baix que si no en té, independentment de si la llet és crua o pasteuritzada.

2. En el cas de la llet de vaca, el rendiment és inferior amb llet pasteuritzada que crua i, en canvi, amb la llet de cabra i ovella és al revés. (mirem la mitjana total)

Ara estudiem les desviacions estàndard:
```{r}
tabular((VACA+CABRA+OVELLA)*(TERMIC)~(CaCl2)*sd,cheese)
```
Veiem que la desviació estàndard és superior si hi ha additiu o no per a la llet crua i, en concret, la major diferència es dóna en el cas de la llet d'ovella.

Fem gràfiques per estudiar la llet de vaca:
```{r}
with(cheese, plotMeans(VACA, TERMIC, CaCl2, error.bars="conf.int", level=0.95, connect=TRUE))
```
Si mirem la llet crua, veiem que els intervals de confiança no es solapen; sembla que sí que hi ha diferència significativa entre afegir o no additiu. En canvi, per la llet pasteuritzada, els intervals de confiança de les mitjanes es solapen i, per tant, sembla q és indiferent estadísticament afegir o no additiu.

```{r}
with(cheese, plotMeans(VACA, CaCl2, TERMIC, error.bars="conf.int", level=0.95, connect=TRUE))
```
Sembla que el rendiment per a la llet crua creix molt més que per a la llet pasteuritzada si no afegim additiu.

## ANÀLISI DE LA LLET DE VACA

Primer de tot, fem la taula de mitjanes:
```{r}
tabular(TERMIC~VACA*CaCl2*mean, cheese)
```
Ara fem un moodel lineal two-way anova amb interacció:
```{r}
mcow <- lm(VACA~TERMIC*CaCl2, cheese)
summary(mcow)
```
El base line del model és la llet crua amb additiu. Veiem que tenir llet crua o pasteuritzada amb additiu no és significatiu, ja que el t valor de la llet pasteuritzada amb additiu és estadísticament igual a zero. Veiem que tenir llet crua sense additiu augmentaria el rendiment 18.75 unitats i tenir-la pasteuritzada sense additiu el disminuiria 14.214 unitats. Aquest model explica un 77% de la variabilitat del rendiment. El nostre model és millor que el model nul.
```{r}
anova(mcow)
```
Tornem a veure que el facor tèrmic no és significatiu estadísticament, independentment de si la llet porta additiu o no.
```{r}
Anova(mcow, ty = 3)
```
Ho tornem a observar; la interacció tèrmic-additiu i tenir additiu o no és significant, però tèrmic sol no.

Ara calculem les mitjanes amb el mètode de Turkey. Donat que hi ha interacció, els resultats obtinguts per a un determinat factor dependran del nivell de l'altre factor.
```{r}
cld(emmeans(mcow,~TERMIC|CaCl2),Letters=letters,reversed=T)
```
```{r}
cld(emmeans(mcow,~CaCl2|TERMIC),Letters=letters,reversed=T)
```
Observem el següent:

1. Veiem que sense CaCl2 obtenim una rendibilitat superior i la diferència entre tenir llet crua o pasteuritzada es significativa (els dos tipus pertanyen a grups diferents). En canvi, si la llet porta CaCl2 la diferència no és estadísticament significativa.

2. Si decidim utilitzar llet pasteuritzada, no cal patir si posar additiu o no perquè la diferència no és estadísticament significativa.

3. Si utilitzem llet crua, el rendiment és superior sense additiu.

Podem fer una taula global:
```{r}
cld(emmeans(mcow,~TERMIC*CaCl2),Letters=letters,reversed=T)
```
Fixem-nos que, si no fixem el nivell d'un facor prèviament per fer la comparació, R ens avisa de la presència d'interacció que no estem tenint en compte:
```{r}
cld(emmeans(mcow,~CaCl2),Letters=letters,reversed=T)
```
```{r}
cld(emmeans(mcow,~TERMIC),Letters=letters,reversed=T)
```
En el que segueix apareix la rendibilitat prevista obtinguda amb el nostre model conjuntament amb els intervals de confiança per a les mitjanes previstes:
```{r}
(emmip(mcow,TERMIC~CaCl2,CIs=TRUE))
```

```{r}
(emmip(mcow,CaCl2~TERMIC,CIs=TRUE))
```

## ANÀLISI DE RESIDUS

Mirem si es compleixen les hipòtesis de linealitat:
```{r}
plot(predict(mcow),resid(mcow))
abline(h=0,lty=2)
```
```{r}
plot(1:16,rstudent(mcow))
abline(h=c(-2,0,2),lty=2)
```
```{r}
oldpar <- par( mfrow=c(2,2))
plot(mcow,ask=F)
```

```{r}
par(oldpar)
```

A la gràfica residual versus predita no observem cap patró i veiem clarament que la variància residual és aproximadament la mateixa a cada cel·la, de manera que la propietat d'homocedasticitat sembla ser correcta. 

Els residus sutentized tampoc no mostren cap patró, i no s'observen observacions amb grans residus estudiats.

En la trama quatre en una, veiem que també es pot suposar la Normalitat, ja que el qq-plot és força lineal. També es pot suposar la independència ja que no s'observen patrons. 