---
title: "Preliminars"
author: "Valèria Caro"
date: "6/1/2022"
output: html_document
---

```{r setup, include=FALSE}
knitr::opts_chunk$set(echo = TRUE)
```

# ESTIMACIÓ DE PARÀMETRES

## MÈTODE DE MOMENTS

Per estimar _k_ paràmetres, igualem els primers _k_ moments poblacionals i mostrals:

$$
\mu_k = m_k
$$

La banda esquerra depèn dels paràmetres de la distribució; és el valor teòric. La banda dreta es pot calcular amb les dades. L'estimador del mètode de moments és la solució del sistema.
Normalment s'agafa $\mu_1 = E(X)$ i $\mu_2 = Var(X)$.

## MÈTODE DE MÀXIM VEROSÍMIL

L'estimador del màxim verosímil és el valor del paràmetre que maximitza la versemblança de la mostra observada. Per una distribució discreta, per maximitzar-ho, considerem els punts crítics prenent derivades respecte tots els paràmetres desconeguts i igualant-les a zero. Primer cal prendre logarítmes.

# DISTRIBUCIONS RELACIONADES AMB LA NORMAL

## DISTRIBUCIÓ NORMAL

Comandes importants a R:

* Densitat normal: funció de densitat de probabilitat
```{r}
# dnorm(x, mean, sd)
```

* Distribució normal: ens dona la probabilitat acumulada sota un valor (probabilitat que X prengui un valor inferior o igual al demanat)
```{r}
# pnorm(x, mean, sd, lower.tail = TRUE)
```

* Funció quantil de la distribució normal (quin valor acumula per sota seu la probabilitat p)
```{r}
# qnorm(p, mean, sd, lower.tail = TRUE)
```

* Generació de n nombres pseudoaleatoris normals
```{r}
# rnorm(n, mean, sd)
```

## DISTRIBUCIÓ CHI-QUADRAT

Siguin $z_1, z_2, ... z_n$ variables aleatòries idènticament distribuïdes tal que $Z_i \sim N(0,1)$. Llavors es compleix que $z_1^2 + ... + z_n^2$ segueix una $X_n^2$.

* Si n creix, la distribució chi tendeix a la normal.

* Sigui $Y \sim X_n^2$, llavors $E(Y) = n$ i $Var(Y) = 2n$.

Es compleix que si $Y \sim N(\mu, \sigma^2)$ i $y_1, ..., y_n$ és una mostra de Y:

$$
(n-1) \frac{s^2}{\sigma^2} \sim X_{n-1}^2
$$

Comandes en R:

```{r}
# rchisq(500,50) # Genera nombres aleatoris
```

```{r}
pchisq(7.3,15,lower.tail = TRUE) # probabilitat per sota de 7.3. pchisq(value, degrees of freedom, if lower.tail P(X<=x))
```

```{r}
qchisq(0.8,15,lower.tail = TRUE) # busca el punt que acumula una cua per sota igual a 0.8
```

## DISTRIBUCIÓ T-STUDENT

Sigui $Z \sim N(0, 1)$, $Y \sim X_n^2$ i independents:

$$
\frac{Z}{\sqrt{Y/n}} \sim t_n
$$

* Pren valors a tot R i és simètrica.

* Si n creix, tendeix a la normal.

* Sigui T que segueix la distribució, $E(T) = 0$, $Var(T) = n/(n-2)$

També:

$$
\frac{\hat{y} - \mu}{s/\sqrt{n}} \sim t_{n-1}
$$

En cas de coneixer $s = \sigma$, segueix una normal (0, 1).

Comandes de R:

```{r}
# rt(100, 13) # Nombres aleatoris (n, graus llibertat)
```

```{r}
pt(3.5, 8) # Retorna resultats de la funció de distribució acumulada. (probabilitat sota el valor de 3.5)
```

```{r}
qt(0.8,8) # Retorna resultats dels quantils de la t-Student (valor que té per sota un 0.8 de probabilitat)
```

```{r}
# t.test(mostra1, sigma.x = sigma1) 
```

## DISTRIBUCIÓ F-FISHER

Sigui $Y_1 \sim X_{n_1}^2$ i $Y_2 \sim X_{n_2}^2$ independents:

$$
\frac{Y_1/ n_1}{Y_2/n_2} \sim F_{n_1, n_2}
$$

* Si Y segueix la distribució, $E(Y) = n_2/(n_2 - 2)$ i $Var(Y) = (2n_2^2(n_1+n_2-2))/(n_1(n_2-2)^2(n_2-4))$

* $F_{\alpha, n_1, n_2} = 1/F_{1-\alpha, n_2, n_1}$

També:

$$
\frac{s_1^2/\sigma_1^2}{s_2^2/\sigma_2^2} \sim F_{n_1-1, n_2-1}
$$

Comandes a R:

```{r}
#rf(100, 3,6) # Dades aleatories d'una F de fisher
```


```{r}
pf(3.5, 8,5) #pf(valor, graus llibertat 1, graus llibertat 2). Probabilitat sota 3.5
```

```{r}
qf(0.8,8,8,5) #qf(valor, graus llibertat 1, graus llibertat 2, paràmetre de no centralitat) Valor amb probabilitat 0.8 sota seu.
```

```{r}
# qf(0.05,5,10) = (qf(0.95,10,5))^(-1)
```

# INTERVALS DE CONFIANÇA

## INTERVAL DE CONFIANÇA PER MITJANA POBLACIONAL, SIGMA CONEGUDA

$$
\hat{x} +- z_{\alpha/2}\frac{\sigma}{\sqrt{n}}
$$

## INTERVAL DE CONFIANÇA PER DIFERÈNCIA DE MITJANES, SIGMA CONEGUDA

$$
\hat{x} - \hat{y} +- z_{\alpha/2}\sqrt{\frac{\sigma_x^2}{n}+\frac{\sigma_y^2}{m}}
$$
## INTERVAL DE CONFIANÇA PER PROPORCIONS, MOSTRES GRANS

$$
\hat{p} +- z_{\alpha/2}\sqrt{\frac{\hat{p}(1-\hat{p})}{n}}
$$

## INTERVAL DE CONFIANÇA PER DIFERÈNCIA DE PROPORCIONS, MOSTRES GRANS

$$
\hat{p_1} - \hat{p_2} +- z_{\alpha/2}\sqrt{\frac{\hat{p_1}(1-\hat{p_1})}{n} + \frac{\hat{p_2}(1-\hat{p_2})}{m}}
$$

## INTERVAL DE CONFIANÇA PER MITJANA POBLACIONAL, SIGMA DESCONEGUDA

$$
\hat{x} +- t_{\alpha/2, g}\frac{s}{\sqrt{n}}
$$

On:

$$
\text{graus de llibertat} = \text{tamany mostral} - \text{param. locals estimats}
$$

## INTERVALS DE CONFIANÇA PER DIFERÈNCIES DE VARIÀNCIES DIFERENTS

S'utilitza una t-Student de:

$$
\nu = \frac{(\frac{S_1^2}{n_1} + \frac{S_2^2}{n_2})^2}{\frac{S_1^4}{n_1^2(n_1-1)}+\frac{S_2^4}{n_2^2(n_2-1)}} 
$$

graus de llibertat.

# PROVES D'HIPÒTESI

Els estadístics de test valen:

$$
Z = \frac{\text{estimacio amb dades} - \text{valor del test}}{\sqrt{Var(\text{estimacio amb dades})}}
$$

# PROVES AMB P-VALORS

Per mirar si és inferior al valor donar:
```{r}
# p.valor <- (1-pt(estadistic, n-1))
```

Per mirar si és igual:
```{r}
# p.valor <- 2*(1-pt(estadistic, n1-1))
```

Per mirar que sigui mñes gran:
```{r}
# p.valor <- (pt(estadistic, n1-1))
```
